【裁判字號】    96,上更(二)緝,3
【裁判日期】    980319
【裁判案由】    偽造文書等
【裁判全文】
臺灣高等法院刑事判決             96年度上更(二)緝字第3號
上  訴  人
即  被  告  甲○○原名蔡雪紅.
選任辯護人  高奕驤律師
上列上訴人因偽造文書等案件，不服台灣士林地方法院八十八年
度易字第一○二八號，中華民國九十年十月十四日第一審判決（
起訴案號：台灣士林地方法院檢察署八十八年度偵字第九三○號
），提起上訴，本院判決後，經最高法院第二次發回更審，本院
判決如下：
    主  文
原判決撤銷。
甲○○共同連續行使偽造之私文書，足以生損害於他人，處有期
徒刑壹年陸月。偽造之「丙○○」署押壹枚，沒收之。
    事  實
一、甲○○（原名蔡雪紅）於民國八十三年八月間，因持遭拒絕
    往來及印鑑不符之支票，向陳青青調借新台幣（下同）一百
    萬元，涉犯詐欺罪，經原審判處拘役五十日，緩刑二年確定
    ，於八十五年間，與乙○○共同以二百萬元受讓屋內之裝潢
    設備及每月租金十萬元，向陳昇華承租台北市○○○路○段
    三十一號十一樓之三、之五，作為辦公處所（由乙○○與陳
    昇華訂立租賃契約），惟承租二、三月後即無法按期繳付租
    金，二百萬元裝潢設備費用則一直延欠未付，更於八十六年
    四月十一日經列為拒絕往來戶，而乙○○亦於八十六年十月
    十日起被列為永遠拒絕往來戶，二人均無資力，債信不良，
    竟基於意圖為自己不法所有之概括犯意聯絡與行為分擔，自
    八十六年六月間起至同年十二月間止，佯以成立珠寶公司欠
    缺資金為由，向丙○○調借金錢，及允諾於該公司成立後，
    將聘丙○○為執行業務董事，並交付由其二人共同簽發之本
    票或乙○○簽發台北市銀行桂林分行（帳號○○八五四一號
    ）支票以之取信於丙○○，使丙○○陷於錯誤，在台北市○○○路○段三十一號十一樓之三、之五之辦公處所及新生北
    路二段三十之一號丙○○住處等地，先後多次交付金錢給甲○○及乙○○，共計四百九十一萬九千五百元（起訴書誤算
    為五百六十五萬元）。
二、甲○○、乙○○二人於八十六年八月中旬，為籌措款項應急
    ，因不便太過密集向丙○○調借現金，以免起疑，二人竟承
    前意圖為自己不法所有之詐欺概括犯意聯絡與行為分擔，向
    丙○○佯稱其所經營之珠寶公司欲向台北市政府競標珠寶，
    惟需提供相當之擔保品供臨時擔保之用，擬向丙○○借用其
    所有之台鳳股份有限公司（下稱台鳳公司）上市股票為擔保
    物，於標售後訂約十日內即可歸還，並允諾上開股票僅供作
    投標珠寶臨時擔保之用，不會出售，乙○○則在旁幫腔，表
    示絕對沒有問題，丙○○信以為真，因陷於錯誤，在台北市
    ○○○路一段三十一號十一樓之三、之五號處，交付一萬六
    千股台鳳公司股票（如附件一之十六張台鳳公司股票）予乙○○，再由乙○○交予甲○○，二人即基於行使偽造私文書
    之犯意聯絡，由甲○○先於同年月下旬某日（八十六年八月
    二十九日之前），在上址所承租之辦公處所，冒丙○○名義
    ，書寫丙○○以股票向楊宗麗質押借貸六十萬元，約定五天
    內回贖股票，否則質押之股票由楊宗麗全權處理等內容，及
    偽以丙○○代理人身分，代簽「丙○○」姓名及盜蓋丙○○
    平日放在台北市○○○路○段三十一號十一樓之三、之五號
    辦公室抽屜內之「丙○○」股票印鑑章之借據兼授權書，偽
    造丙○○名義出具之借據兼授權書後，再連同前揭台鳳股票
    十六張、「丙○○」股票印鑑章一枚及以不詳原因取得之丙○○身分證影本，持往楊宗麗住處，交付予楊宗麗，向不知
    情之楊宗麗借得六十萬元，五日過後，甲○○未依約定還錢
    ，楊宗麗向甲○○催討無著，遂於八十六年八月二十九日，
    將前開丙○○所有台鳳公司股票、印章、借據兼授權書一紙
    ，轉交予不知情之馮沛，由馮沛於當日先在台北市○○○路
    ○段二三七號十一樓住處，接續蓋用丙○○之印章於附表一
    編號一至十六之台鳳公司股票背面出讓人欄及股票轉讓過戶
    申請書出讓人欄（每張股票須附一張股票轉讓過戶申請書）
    ，偽造丙○○名義之股票轉讓過戶申請書，再以其向大展證
    券公司所開立之帳號第五○五Ａ0000000號帳戶，先
    售出如附表一編號一至十二之台鳳公司股票，同年九月一日
    完成股票交付，復於同年九月二十八日，又售出如附表一編
    號十三至十六之台鳳公司股票，由股票出售款項求償，足生
    損害於丙○○、楊宗麗等人。
三、甲○○與乙○○於八十六年九月十日，因積欠所共同承租台
    北市○○○路○段三十一號十一樓之三、第五辦公處所三期
    租金，屢經房東陳昇華催租，又不便使丙○○知悉及太過密
    集向丙○○調借現金，以免起疑，二人承前意圖為自己不法
    所有之詐欺及行使偽造私文書之概括犯意聯絡與行為分擔，
    在上址辦公室處，佯以要週轉供臨時擔保之用，保證不會出
    售，事畢即歸還，向丙○○借用其所有之台鳳公司股票，丙○○信以為真，因陷於錯誤，又再交付如附表二之台鳳公司
    股票八張，共六千六百九十四股予甲○○、乙○○，二人得
    手後，旋即轉交予陳昇華，以為積欠租金之擔保，陳昇華要
    求股票可以轉賣變現抵償，翌日（同年月十一日），甲○○
    遂邀陳昇華至上址乙○○辦公室，由甲○○盜用「丙○○」
    股票印鑑章，接續用印於附表二之八張台鳳公司股票背面出
    讓人欄及股票轉讓過戶申請書出讓人欄（每張股票須附一張
    股票轉讓過戶申請書），偽造不實之股票轉讓過戶申請書，
    連同乙○○當場書立之因需資金急用，向丙○○借前揭八張
    台鳳股票出售變現等不實內容之切結書及以不詳原因取得之
    丙○○身分證影本，交付予不知情之陳昇華，以抵付甲○○
    、乙○○積欠之租金，不知情之陳昇華旋即行使股票背面盜
    蓋丙○○印章之附表二所示台鳳公司股票、偽造丙○○名義
    之股票轉讓過戶申請書，將上開台鳳公司股票予以出售變現
    求償，足生損害於丙○○。
四、嗣甲○○、乙○○交付之支票、本票屆期，甲○○及乙○○
    均要求暫緩提示，於八十六年十月間，楊宗麗、陳昇華亦先
    後對丙○○提及其台鳳股票轉售之事，經丙○○追問甲○○
    、乙○○，其二人虛與委蛇，雖於八十六年十二月二十日，
    與丙○○結算借款本息，共同簽發到期日八十七年一月三十
    一日、面額為五百六十五萬元之本票，及共同書立切結保證
    書，交予丙○○收執，承諾於八十七年元月三十一日償還，
    否則願提供甲○○所有坐落於南投縣草屯鎮○○○段之房屋
    供作抵押，於八十七年五月二十五日，二人共同簽訂切結書
    ，允諾於八十七年六月五日前回贖前揭所有台鳳股票，惟甲○○、乙○○未依約還錢及回贖台鳳股票，丙○○遂將乙○○所交付之支票存入銀行兌領，均於八十七年七月二十一日
    遭退票，甲○○、乙○○亦避不見面，至此丙○○始知受騙
    。
五、案經丙○○訴由台灣台北地方法院檢察檢察官署呈請台灣高
    等法院檢察署檢察長令轉台灣士林地方法院檢察署檢察官偵
    查起訴。
    理  由
壹、證據能力部分：
一、原審同案被告乙○○於偵查及原審偵查供述之證據能力：
  (一)九十二年二月六日增訂公布（同年九月一日起施行）之刑事
    訴訟法施行法第七條之三規定：「中華民國九十二年一月十
    四日修正通過之刑事訴訟法施行前，已繫屬於各級法院之案
    件，其以後之訴訟程序，應依修正刑事訴訟法終結之。但修
    正刑事訴訟法施行前已依法定程序進行之訴訟程序，其效力
    不受影響」，係以程序從新為原則，故修正刑事訴訟法施行
    前，已繫屬於各級法院之案件，於新法施行後，應依修正後
    之程序終結之，而修正刑事訴訟法施行前已依法踐行之訴訟
    程序（包含相關證據法則之適用），及在舊法時期已製作完
    成，原屬具有證據能力之告訴人、證人警詢、偵訊所為之陳
    述筆錄，基於法的安定性，其效力不受修正之新法有關審判
    外陳述規定所影響，其依法定程序所製作之詢問筆錄，即屬
    刑事訴訟法第一百六十五條第一項所規定可為證據之筆錄之
    一種，法院依直接審理方式，顯示於公判庭加以調查，並經
    言詞辯論者，仍有證據能力（最高法院九十六年度台上字第
    七四九○號判決參照）。
  (二)本件係於八十八年七月二十日，繫屬原審法院，此有原審法
    院收文章蓋於台灣士林地方法院檢察署八十八年七月二十日
    士檢會八八偵九三○字第五○二○函可稽（原審卷(一)第二頁
    ），原審同案被告即證人乙○○於偵查供述，係於本件繫屬
    於原審前所為，屬修正刑事訴訟法九十二年九月一日施行前
    之證言，雖原審言詞辯論終結前，新修正之刑事訴訟法已生
    效施行，惟新修正刑事訴訟法生效施行前，刑事訴訟制度對
    證據之種類未設限制，關於證據之蒐集與調查，並不限於法
    院及檢察官始得為之，司法警察官或司法警察亦有協助檢察
    官偵查犯罪之職權，原審同案被告乙○○以被告身分所為之
    供述，自未具結，惟依當時有效施行之刑事訴訟法，並無第
    一百五十八條之三不得作為證據之規定，本院審酌其供述，
    並非非法取得，亦無證明力明顯過低之情形，是其等依法定
    程序所製作之詢問筆錄，即屬刑事訴訟法第一百六十五條第
    一項所規定可為證據之筆錄之一種，上揭供述證據，已經原
    審顯示於公判庭依法進行證據之調查、辯論，且辯護人於九
    十八年二月十九日本院更(二)審審理時對於本案卷內所有證據
    資料之證據能力，係表示：「除了測謊報告認為沒有證據通
    力之外，其餘沒有意見」（九十八年二月十八日本院更(二)審
    審判筆錄第二頁），迄本院辯論終結，上訴人即被告甲○○
    及辯護人，未對其等供述之證據能力，提出異議，自有證據
    能力。
二、被告以外之人於審判外之陳述，雖不符合刑事訴訟法第一百
    五十九條之一至第一百五十九條之四之規定，但經當事人於
    審判程序同意作為證據，法院審酌該言詞陳述或書面陳述作
    成時之情況，認為適當者，亦得為證據；當事人、代理人或
    辯護人於法院調查證據時，知有第一百五十九條第一項不得
    為證據之情形，而未於言詞辯論終結前聲明異議者，視為有
    前項之同意；刑事訴訟法第一百五十九條之五第一項、第二
    項分別定有明文。檢察官，被告及辯護人對於本判決下列所
    引用被告以外之人於審判外之陳述（除上述乙○○之供述外
    ，包含書面陳述），於本院準備程序及審理時，均表示無意
    見而不予爭執，迄至言詞辯論終結前亦未再聲明異議，本院
    審酌上開證據資料製作時之情況，尚無違法不當及證明力明
    顯過低之瑕疵之情形，爰依刑事訴訟法第一百五十九條之五
    第二項規定，認例外均具有證據能力；且均經本院於審判期
    日依法進行證據之調查、辯論，當事人於訴訟上程序權利，
    已受保障。
貳、實體部分：
一、被告固坦承於上開時、地，與乙○○向告訴人丙○○洽借現
    款、股票，然否認涉有詐欺及偽造文書罪嫌，辯稱「…錢的
    部分，我沒有騙他（告訴人），他是借我做生意，他當幕後
    老闆，我是週轉不靈，他都有借錢給我…我也有付利息；股
    票部分，我向他借一萬二千股，後來我有買還他一萬六千股
    …」（九十六年十一月十二日本院更(二)審準備程序筆錄第二
    頁）、「…我當時週轉不過來，所以借股票，他（告訴人）
    說可以（拿）去賣，但是以後還要再買回來還他…我有去標
    （珠寶），珠寶交給鄧先生…」（九十七年一月十七日本院
    更(二)審審判筆錄第四頁）、「…我沒有詐騙告訴人，我只是
    向他借錢，我沒有偽造文書…當初他（告訴人）是借我股票
    ，我簽名…寫切結書時（八十七年五月二十五日），沒有非
    賣品這幾個字…」（九十八年二月十九日本院更(二)審審判筆
    錄第二項、第三項）等語。
二、經查：
  (一)關於事實欄一部分
  (1)此部分事實，已據告訴人指述甚詳，被告亦坦認有以其與乙○○共同簽發之本票及乙○○之支票，向被告調借上開金錢
    ，並有被告、原審同案被告乙○○簽發之本票、支票暨退票
    理由單及乙○○簽立切結保證書一紙（台灣台北地方法院檢
    察署八十七年度偵字第一八一八六號卷第六頁、第七頁、第
    九頁至第十二頁）在卷可稽。雖然被告否認有詐欺犯行，並
    以：「…我是作珠寶生意，他是隱名合夥，有利潤會分紅，
    資金不夠他會提供」（八十八年三月十六日偵查筆錄，台灣
    士林地方法院檢察署八十八年度偵字第九三○號卷第三十二
    頁反面）、「…我未說要邀告訴人當董事，是說要邀他一起
    作藥品、化妝品的生意，要給他股份，當初是向他借錢，不
    是要讓他入股…」（八十八年十二月十四日原審訊問筆錄，
    原審卷第六十四頁）、「…當初是要週轉，每月三分利，說
    我有錢就還，若無就先還利息…」（九十年二月一日原審訊
    問筆錄，原審卷第一八二頁）、「…當初我跟丙○○借錢時
    ，並沒有向丙○○說要成立珠寶公司，錢借給我，而讓他當
    董事這回事…丙○○也常常到珠寶店…是丙○○主動要當董
    事…表示他願意出資金當幕後老闆…紅利要分給他…」（九
    十四年一月十八日原審審判筆錄，原審九十三年度訴字第八
    ○二號卷第四十四頁）、「…錢的部分，我沒有騙他（告訴
    人），他是借我做生意，他當幕後老闆，我是週轉不靈，他
    都有借錢給我…我也有付利息…」（九十六年十一月十二日
    本院更(二)審準備程序筆錄第二頁）等語置辯。
  (2)然而，被告上述供詞，對於向告訴人調借金錢之緣由，歷次
    均不同，被告上述辯解是否真實，實令人存疑，反觀告訴人
    對於被告與乙○○係以經營珠寶公司欠缺資金為由，向其調
    借金錢週轉，及允諾讓其擔任公司執行董事之情節，始終指
    述一致（原審卷第十五頁、本院上更(一)卷第七十九頁、原審
    九十三年度訴字第八○二號卷第三十八頁反面），並表示被
    告、乙○○雖有約定利息，未實際支付，切結書所結算金額
    及本票所載之金額五百六十五萬元係借款本金連同利息（原
    審卷第三二三頁）；何況，被告於八十三年八月間，即因持
    遭拒絕往來及印鑑不符之支票，向陳青青調借一百萬元，涉
    犯詐欺罪，經原審判處拘役五十日，緩刑二年確定，並於八
    十六年四月十一日被列為拒絕往來戶，其於八十五年十二月
    三十日至八十六年八月五日其退票之金額高達七百八十四萬
    九千九百元，此有原審八十五年易字第五八一三號判決書、
    台北市票據交換所（八九）北票字第四五五六號函（原審卷
    第五十四頁、第一四三、一四四頁）在卷可稽，原審同案被
    告乙○○則於七十八年間與案外人何文通間因出售房屋詐欺
    價金三百二十萬元，未予全數返還，經台灣高等法院台南分
    院於八十八年二月四日，判處有期徒刑一年二月確定，於八
    十六年十月十日被銀行列為永遠拒絕往來戶，其自八十六年
    八月十五日至八十七年七月二十一日，退票金額亦高達三千
    二百一十一萬八千三百五十元，有台灣高等法院台南分院八
    十七年度上易字第一五五六號判決書（原審卷第十八頁）、
    台北市票據交換所（八八）北票字第三六八六號函（見台灣
    士林地方法院檢察署八十八年偵字第九三○號卷第六十七頁
    ）在卷可稽，此外，被告與乙○○於八十五年間，共同以二
    百萬元受讓屋內之裝潢設備及每月租金十萬元，向陳昇華承
    租台北市○○○路○段三十一號十一樓之三、之五，作為辦
    公處所，惟承租二、三月後即無法按期繳付租金，二百萬元
    裝潢設備費用一直延欠未付，更於八十六年七月間起即積欠
    陳昇華租金未付等事實，已亦據證人陳昇華於八十八年六月
    四日偵查時結證屬實（同前偵查卷第六十九頁背面），是被
    告及原審同案被告乙○○於八十六年六月間至同年十二月間
    ，向告訴人借款時，已明顯無支付能力，其二人交付所簽發
    與借款同額之到期顯然無法兌現之本票、支票，顯然其與乙○○有不法所有之意圖，以詐術使告訴人陷於錯誤，而交付
    財物之犯行。
  (二)犯罪事實二、三之部分：
  (1)告訴人已於偵審中指訴甚詳，並有被告與乙○○於八十七年
    五月二十五日書立之切結書、乙○○於八十六年九月十一日
    書立之切結書（台灣台北地方法院檢察署八十七年度偵字第
    一八一八六號卷第八頁、第三十四頁）、股票轉讓過戶聲請
    書十二紙（台灣士林地方法院檢察署八十八年度偵字第九三
    ○號卷第三十七頁至第四十八頁）、台鳳公司八十九年七月
    十九日（八九）鳳管字第五一九號函及檢附之過戶異動處理
    書、轉讓過戶申請書、大展證券股份有限公司九十年七月六
    日（九○）展管字第○九八號函檢送「本公司城中分公司客
    戶『馮沛』開戶資料」、台鳳公司九十年七月三日（九○）
    鳳管字第二六七號函及檢送「丙○○之持有股數為一千零六
    股，持有股票清冊乙份」、元大京華證券股份有限公司九十
    年八月十三日（九○）元京證股（二）字第○七一九號函檢
    送「承辦『上市股票質押或轉讓，應備文件及程序』及範本
    」、證人馮沛於九十年八月三日原審訊問時庭呈之「大展證
    券證券存摺封面及內頁」影本（原審卷第一四五頁至第一四
    八頁、第二三一頁至第二三三頁、第二三五頁、第二三六頁
    、第二四六頁至第二五○頁、第二六九頁、第二七○頁），
    並經證人陳昇華、楊宗麗、馮沛等人於偵審結述綦詳。對於
    八十七年五月二十五日及八十六年九月十一日切結書上「蔡
    雪紅」及「乙○○」簽名，均係被告及「乙○○」本人親自
    簽署，亦據被告、證人乙○○供述在卷（八十八年三月十六
    日偵查筆錄，台灣士林地方法院檢察署八十八年度偵字第九
    三○號卷第三十三頁反面；八十九年三月二十八日原審訊問
    筆錄，原審卷第一○一頁；九十四年十二月二十二日本院更
    (一)審審判筆錄，本院更(一)卷第七十七頁；九十八年二月十九
    日本院更(二)審審判筆錄第三頁），證人乙○○並表示八十七
    年五月二十五日切結書有關「（總計：貳萬多股上項股票作
    為非賣品臨時擔保之用）乙○○」係其書寫（台灣士林地方
    法院檢察署八十八年度偵字第九三○號卷第三十三頁反面）
    。
  (2)依上開被告及乙○○事後於八十七年五月二十五日親自書立
    之切結書所載意旨：其二人向告訴人所借用之附表一、二之
    台鳳公司股票，約定於八十七年六月五日前贖回於告訴人所
    指定之人，一切費用由被告、乙○○負擔，總計貳萬多股上
    項股票作為非賣品臨時擔保之用等語。則告訴人若同意被告
    蔡雪紅及乙○○出售，理應記載「買回」，而非「贖回」，
    抑且，上開切結書內所載「總計式萬多股上項股票為非賣品
    作為臨時擔保之用」等字句，原審同案被告乙○○自承係其
    書立（台灣士林地方法院檢察署八十八年度偵字第九三○號
    偵查卷第三十三頁反面），經核該紙切結書書立日期為八十
    七年五月二十五日，距被告及原審同案被告乙○○取得股票
    之八十六年八月間及九月間，相隔八月之久，且係被告及原
    審同案被告乙○○將前揭股票出售後，與告訴人商討如何解
    決股票出售，補償告訴人之損失時所補寫，猶仍載明為「上
    項股票為非賣品作為臨時擔保之用」等字句，顯然告訴人於
    交付台鳳公司股票時，並未同意被告讓售，堪認被告確係以
    供擔保為由向告訴人取得該台鳳公司股票甚明。
  (3)證人即債權人楊宗麗於九十年八月二十一日原審審理時證稱
    ：「…當時她（指被告）有持她替丙○○寫的一張紙條當借
    據，上面寫他（指丙○○）要向我押錢，並由被告當代理人
    ，並帶股票及鄧（丙○○）之印章過來，我有核對印章及她
    帶來的那張紙之印章相同，該紙條上記明五天內他要清償，
    借款人是蔡雪紅…（該紙條內容？）內容是記載：用台鳳股
    票質押借款向我借款六十萬元，言明五天內要來贖回股票，
    不然質押之股票由我全權處理…（該紙條之內容是否為授權
    出售質押股票？）是，授權蔡（被告）處理鄧（丙○○）之
    台鳳股票…（馮沛證稱蔡＜被告＞曾交付之委託書為何？）
    即上開同一紙條，上註明台鳳股票號碼及張數…（紙條內容
    為何人書寫？）不知道，來之前就寫好了…（蔡＜被告＞持
    鄧＜丙○○＞之股票向妳借款及妳處分股票，於事前或事後
    有無詢問丙○○？）沒有，事前沒有，但出售股票後約一個
    月，有碰見鄧＜丙○○＞時有問過他（後又稱我先生有問過
    他）…（鄧＜丙○○＞當時如何回答？）鄧＜丙○○＞當時
    很生氣…」等語（原審卷第二七六頁至第二七九頁），證人
    馮沛（即提供證人楊宗麗其於大展證券之帳號第五○五Ａ0
    000000號戶頭，而將質押股票賣出者）於九十年八月
    三日原審審理時證稱：「…（何種情況她＜楊宗麗＞交付股
    票給你？）八十六年八月三十日或前一天她到我家，將股票
    一萬二千股及不滿一千股之零股…我幫她打電話找盤商接市
    價之九折計價…她將股票、股票所有人丙○○印鑑（不是楊
    宗麗）、委託書一張送到我家交給我，當時她稱友人＜蔡雪
    紅＞要向其借錢，股票質押到期未償還，她有權將股票賣出
    處分…（楊宗麗稱是蔡雪紅向她借錢而拿丙○○之股票，你
    不會起疑？）她有提出蔡（被告）向楊（楊宗麗）借款之契
    約書，上有丙○○之簽署（邊註記蔡＜蔡雪紅＞代簽），並
    蓋鄧（丙○○）之（印）鑑章，並有附帶上鄧（丙○○）名
    義之授權書，內載授權蔡雪紅全權處理他的股票…」等語（
    原審卷第二六一頁至第二六三頁），並有證人馮沛提出之大
    展證券之帳號第五○五Ａ0000000號證券存摺影本（
    原審卷第二六九頁、第二七○頁）在卷可稽，證人楊宗麗與
    馮沛與被告並無仇怨，自無設詞誣陷之必要，是以告訴人根
    本不知道被告以其名義提出股票質押借款，可見其並未授權
    被告轉讓附表一所示之台鳳公司股票，亦未交付印鑑章、身
    分證及授權書，係被告盜用，而偽造該授權書。並由告訴人
    指述：「…（八十六年八月時，是何人向你借你所持有的台
    鳳公司股票十六張？）是，是蔡雪紅（被告）出面請她要借
    股票也是說要參加標珠寶資金不夠，要跟我借股票去參加保
    證，絕對不會把股票賣掉，我有跟蔡雪紅講好這些股票不能
    賣，後來由乙○○出面向我拿股票，乙○○跟我拿股票時蔡
    雪紅也在場。後來乙○○也有寫切結書給我…蔡雪紅講說要
    拿股票去標珠寶做保證用，乙○○在一旁說絕對沒有問題。
    標到後就還你錢…乙○○講說股票十天左右就會歸還，結果
    到十天後就沒有消息…」（九十三年十二月九日原審判筆錄
    ，原審九十三年度訴字第八○二號卷第三十一頁反面）等語
    ，及被告與乙○○於八十七年五月二十五日共同書立切結書
    ，允諾於八十七年六月五日前贖回出借之股票十六張及交付
    予陳昇華之股票約六千多股，此有切結書（台灣台北地方法
    院檢察署八十七年度偵字第一八一八六號卷第八頁）可稽，
    可見被告與乙○○就八十六年八月中旬向告訴人詐稱標售珠
    寶需暫時之擔保品為由，使告訴人陷於錯誤，交付附表一之
    台鳳公司股票，有犯意聯絡與行為分擔，及嗣由被告盜用告
    訴人之印章，假冒告訴人名義製作借據兼授權書，連同告訴
    人所有之台鳳公司股票、印鑑章，持交楊宗麗，向楊宗麗質
    押借款，使楊宗麗及馮沛誤以為被告已得告訴人之授權，將
    六十萬元款項交予被告，及由不知情之馮沛，蓋印於股票轉
    讓過戶申請書及系爭股票背面，提出行使而出賣股票，有犯
    意聯絡，而為共同正犯。
  (4)被告與乙○○於八十六年九月十一日將附表二所示之告訴人
    所有台鳳公司股票，交付予陳昇華抵償其二人積欠承租台北
    市○○○路○段三十一號十一樓之三、第五辦公處所三個月
    租金，嗣陳昇華持已蓋有告訴人印章之股票轉讓過戶申請書
    及股票（背面），出售變賣現抵償租金一節，已據被告、原
    審同案被告乙○○、證人陳昇華供述在卷。雖然被告始終主
    張向告訴人附表二所示之台鳳公司股票，有告知係用以抵償
    積欠辦公室出租人陳昇華之租金，會變賣週轉，其嗣會再買
    回同額股票償還告訴人，並以：「…第二批是說要向陳昇華
    買裝潢，將二百萬中的一百萬給陳昇華，丙○○就拿出印鑑
    …」（八十八年十月四日原審訊問筆錄，原審卷第三十三頁
    ）、「…（對證人陳昇華所述有何意見？）蓋章時告訴人有
    在辦公室，是四人當面講的…寫切結書時我有告訴告訴人，
    股票不是租金，是裝潢要…（蓋章時，告訴人究有無在場？
    ）證人要求切結書時，我有告訴告訴人，告訴人答應賣，但
    要求要買回，後證人拿讓渡書來要蓋章時，告訴人不在，二
    、三天後告訴人才拿章來蓋…蓋章時，告訴人確有在場…」
    （八十九年三月二十八日原審訊問筆錄，原審卷第一○一頁
    正反面）、「…第二次是陳昇華在辦公室，當著鄧的面前蓋
    章…」（九十年二月一日原審審判筆錄，原審卷第一八四頁
    ）、「…第二次是以要付房租金為理由，向他（告訴人）借
    股票…」（九十年四月十九日原審訊問筆錄，原審卷第二○
    九頁）、「…告訴人第二次交付股票給我，是因我向陳昇華
    租屋，無法給付房租，所以我回去跟告訴人商議，經告訴同
    意才交付股票給陳昇華擔保，陳昇華有拿出一張轉讓同意書
    ，由告訴人當場蓋用印鑑章，當時公司有很多人在場…當是
    告訴人自己蓋的章（提示轉讓同意書樣，被告稱是）…」（
    九十年十月三十日原審審判筆錄，原審卷第三二○頁）、「
    …當時公司欠房租…我就跟丙○○說我有困難，請他幫忙，
    他說…只有八張股票給我週轉。當時房東陳昇華剛好上樓，
    陳昇華就從丙○○那邊拿到股票…借八張股票之同時…丙○○也在場，是當場寫好以後，交給陳昇華…（丙○○當時知
    道這八張股票是要給付租金？）是的…我拿股票給陳昇華是
    要清償積欠三個月租金四十五萬（元）…（丙○○是把八張
    股票交給何人？）當面交給陳昇華…」（九十四年一月十八
    日原審審判筆錄，原審九十三年度訴字第八○二號卷第四十
    五頁、第四十八頁反面）等詞置辯；然而，被告上述辯解，
    對於向告訴人借附表二所示台鳳公司股票之用途，或稱係支
    付裝潢費用，或稱係支付房租，對於附表二所示股票轉讓過
    戶申請書蓋用告訴人印章，或稱係交付股票予陳昇華二、三
    日後，或稱係交付股票同時，在股票背面及股票轉讓過戶申
    請書，蓋用告訴人印章，再將股票交付予陳昇華，歷次所供
    有出入，是否可採，令人質疑；而且，證人陳昇華於偵查、
    原審審理時均時證稱「…（股票是抵押否？）她說股票是別
    人抵押在她這裡的，她原說是要抵押給我，我說我要的是現
    金，乙○○即拿出丙○○之印章來蓋，蔡女（被告）也在，
    即表示可以出賣，所以才有切結書…（她們有無說丙○○之
    股票不能賣？）有，她說是鄧（丙○○）抵押的不能賣，但
    我認為沒用，他們才去拿印章來蓋……」（八十八年六月四
    日偵訊筆錄，台灣士林地方法院檢察署八十八年度偵字第九
    三○號卷第七十頁）、「…說是告訴人的，說不能賣，但我
    不能接受，要能轉售才接受，被告就在股票背面及股票讓渡
    過戶申請書上蓋章後，亦可轉讓我才接受…（被告如何處理
    ？）她有簽切結書且有讓渡書。我認為他（告訴人）已與被
    告談好，才另外要求切結書…（股票如何處理？）賣掉，需
    要告訴人讓渡書、身分證影本、印章原先已蓋好。被告拿給
    我時，本無，我後又要求，他連同切結書一起給我，約隔一
    、二天後，是她當場蓋章。當時告訴人沒有在場。沒有問過
    告訴人…辦公室另有隔間，被告是帶我去乙○○辦公室，告
    訴人可能在另一個房間。寫切結書及蓋章時告訴人均未在…
    告訴人蓋章時不在場。是被告說要去找告訴人拿章，一會兒
    就回來，不知她如何與被告談…」（原審卷第一○○頁正反
    面、第一○一頁）等語，參酌乙○○書立之八十六年九月十
    一日書立切結書係被告交予陳昇華收執一節，此已經陳昇華
    陳明在卷（八十九年三月二十八日原審訊問筆錄，原審卷第
    一○○頁反面），及依切結書記載內容：「…乙○○茲本人
    向丙○○借用台鳳…公司股票…需資金急用，將上項股票售
    …本人同意出售給台端關於上項股票，若發生來歷不明，或
    糾紛發生，民刑事由本人負全責，恐口無憑，特立本切結書
    為憑據。立切結書人乙○○」（台灣台北地方法院檢察署八
    十七年度偵字第一八一八六號卷第三十四頁正反面），係乙○○保證所交付之股票來源合法，衡諸常情，若係告訴人親
    自交付股票予陳昇華，為確保所交付之股票來源合法，且無
    民刑事糾紛，應係由股票所有人告訴人書立切結書保證所交
    付之股票來源合法，而非對附表二所示之股票無任何權利之
    乙○○，是證人陳昇華上述有關附表二所示之股票，係被告
    、乙○○所交付，及附表二所股票背面及股票轉讓申請書蓋
    用告訴人印章時告訴人根本不在場之證詞，較屬可採。由於
    告訴人於九十三年十二月九日原審九十三年度易字第八○二
    號案審理時證稱：「…（你每天都有到放身分證、印章的辦
    公室？）差不多二天去一次，有時候是三天去一次…我身分
    證沒有帶在身上，我平常只有帶駕照在身上，身分證、印章
    、存摺都是擺在辦公室…」（原審九十三年度易字第八○二
    號卷第三十九頁），可知告訴人經常進出被告承租之辦公室
    ，少有不容易通知到場之情形，惟被告、乙○○在告訴人不
    在場時，將附表二之台鳳公司股票、及附表二所股票背面及
    股票轉讓申請書蓋用告訴人印章時，顯係刻意規避告訴人，
    不讓告訴人知情，足證被告、乙○○將附表二之台鳳公司股
    票交付予陳昇華清償積欠之租金，及在附表二所股票背面及
    股票轉讓申請書蓋用告訴人印章，告訴人不知情，且未同意
    及授權至明。至證人即當時任職於被告所開設之珠寶公司之
    職員劉哲民證稱：「…（知否被告向告訴人借股票？）是，
    他們談時我在場，告訴人說要幫被告公司週轉，說股票到時
    再一一還給他相同張數…時間是距我到被告公司約一年後…
    」等語（見原審卷第七十一頁），然證人劉哲民稱其到職時
    間為八十六年年中，其所證被告及乙○○向告訴人借用台鳳
    公司股票之事約莫為一年後所發生，均與被告及乙○○向告
    訴人取得台鳳公司股票之時間不符，顯係事後勾串之詞，不
    足採信。
  (三)綜上各情，參互以觀，被告上開所辯及證人即共犯乙○○證
    述，核為諉責之詞，均不足採信，本件被告犯行明確，應堪
    認定。
三、新舊法比較：
    按行為後法律有變更者，適用行為時之法律，但行為後之法
    律有利於行為人者，適用最有利於行為人之法律，刑法第二
    條第一項定有明文，本件就被告於其行為後，下列關於被告
    論罪科刑所應適用之刑法條文，業於九十四年二月二日修正
    公布，於九十五年七月一日生效施行。茲分述如下：
  (一)依被告行為時即修正前刑法第三十三條第五款規定，罰金最
    低額為銀元一元，依罰金罰鍰提高標準條例第一條前段及現
    行法規所定貨幣單位折算新台幣條例第二條折算為新台幣之
    結果，被告所犯詐欺罪法定刑得科銀元十元即新台幣三十元
    以上、銀元一萬元即新台幣三萬元以下罰金；修正後刑法第
    三十三條第五款就罰金刑規定為「新台幣一千元以上，以百
    元計算之」，顯已將罰金刑之最低額提高為新台幣一千元以
    上。經比較新舊法，以適用被告行為時之舊法，較裁判時之
    新法有利於被告。
  (二)修正前刑法第五十六條原規定：「連續數行為而犯同一罪名
    者，以一罪論。但得加重其刑至二分之一」，修正後之刑法
    已刪除上開連續犯之條文規定，則被告多次犯罪行為，原則
    上各次行為分別論罪科刑，再依數罪併罰之規定分論併罰；
    修正前第五十六條規定，較有利於被告。
  (三)刑法第五十五條關於牽連犯從一重處斷之規定業經刪除，則
    被告所犯各罪，原則上應予分論併罰。比較新、舊法結果，
    適用行為時之法律即修正前刑法第五十五條牽連犯之規定，
    較有利於被告。
  (四)被告行為時之刑法第二十八條原規定：「二人以上共同『實
    施』犯罪之行為者，皆為共同正犯。」嗣經修正為：「二人
    以上共同『實行』犯罪之行為者，皆為共同正犯。」共同正
    犯之範圍有所限縮，被告與乙○○，就犯罪事實欄一、二、
    三，均係基於犯意聯絡與行為分擔，共同實行本件犯行，比
    較結果，是不論依新法或舊法，均應構成共同正犯，上述刑
    法第二十八條之修正內容，對於被告並無「有利或不利」之
    影響。
  (五)綜合上述各條文修正前、後之比較，及修正後刑法第二條第
    一項前段、後段規定之「從舊、從輕」原則，以九十五年七
    月一日修正公布施行前之刑法相關規定及罰金罰鍰提高標準
    條例第一條前段規定對於被告較為有利，自應適用修正前之
    相關規定予以論處。
四、核被告就犯罪事實欄一部分所為，係犯修正前刑法第三百三
    十九條第一項詐欺取財罪。就犯罪事實欄二部分，被告與乙○○向告訴人詐稱標售珠寶需暫時之擔保品為由，使告訴人
    陷於錯誤，交付附表一之台鳳公司股票予被告、乙○○，再
    由被告盜用告訴人之印章，假冒告訴人名義製作借據兼授權
    書，連同告訴人所有之台鳳公司股票、印鑑章，持交楊宗麗
    ，向楊宗麗質押借款，使楊宗麗及馮沛誤以為被告已得告訴
    人之授權，將六十萬元款項交予被告，及由不知情之馮沛，
    蓋印於股票轉讓過戶申請書及系爭股票背面，提出行使而出
    賣股票，此部分所為，係成立修正前刑法第三百三十九條第
    一項詐欺罪、刑法第二百十六條、第二百十條行使偽造私文
    書罪，而被告提出偽造之授權書，使楊宗麗及馮沛誤以為被
    告已得告訴人之授權，由不知情之馮沛蓋印於股票轉讓過戶
    申請書及系爭股票背面，再行使持以出賣股票，為間接正犯
    。犯罪事實欄三部分，被告及乙○○向告訴人詐稱週轉需供
    暫時擔保，使告訴人陷於錯誤，乃交付附表二之台鳳公司股
    票，被告及乙○○並盜用告訴人之印章，假冒告訴人名義製
    作之轉讓過戶申請書，及蓋印於八張台鳳公司股票之背面出
    讓人欄表示同意轉讓之意，持交不知情之陳昇華，再由陳昇
    華提出行使轉讓過戶申請書及股票，出售以供清償欠租，此
    部分亦係犯修正前刑法第三百三十九條第一項詐欺取財罪、
    刑法第二百十六條、第二百十條行使偽造私文書罪，而乙○○出具切結書，將已盜蓋告訴人印章之附表二所示股票及股
    票轉讓過戶申請書交予不知情之陳昇華提出行使出賣股票，
    為間接正犯。被告蔡雪紅事實欄一之多次詐欺行為及事實欄
    二、三之多次詐欺、偽造文書犯行，皆時間緊接，所犯罪名
    相同，顯係出於概括之犯意為之，為連續犯，均依修正前刑
    法第五十六條之規定以一罪論，並加重其刑。犯罪事實欄一
    、二、三之各犯行，被告與乙○○，有犯意之聯絡與行為之
    分擔，為共同正犯。又被告盜用告訴人之印章、偽造告訴人
    署押，均為偽造私文書之部分行為，偽造私文書之低度行為
    ，為行使偽造私文書之高度行為所吸收，均不另論罪﹔被告
    所犯上開各罪間有方法目的之牽連犯關係，應從一重之連續
    偽造私文書罪處斷。檢察官雖對於犯罪事實二，被告與乙○○共同偽造告訴人名義出具之借據兼授權書，行使交付予楊
    宗麗，及由不知情之馮沛盜蓋告訴人印章於股票轉讓過戶申
    請及股票背面，再提出行使出售之行使偽造私文書犯行，與
    犯罪事實三被告與乙○○共同盜蓋告訴人印章於股票轉讓過
    戶申請及股票背面後，交予不知情之陳昇華提出行使出售之
    行使偽造私文書犯行，均未起訴，然檢察官就犯罪事實一部
    起訴者，其效力及於全部，該未起訴之行使偽造私文書部分
    ，與前揭論罪科刑之詐欺罪部分，有牽連犯之裁判上一罪之
    關係，已如前述，本院自應就屬於裁判上一罪之部分一併加
    以裁判。
五、公訴意旨認被告及原審同案被告乙○○於八十六年六月底因
    房東陳昇華多次催租無著，被告因無法支付租金，向告訴人
    以標購珠寶為由，擬借用台鳳公司股票以便提供擔保，告訴
    人為使被告之公司順利經營，以便取回本金，遂同意之，分
    二次各交付一萬六千股、六千六百九十四股台鳳公司股票予
    被告，被告取得股票後，即交付陳昇華以擔保租金之清償，
    陳昇華因須現款而拒絕，被告意圖為自己不法之所有，違背
    充當擔保品之約定，變更持有之意思，由乙○○加蓋丙○○
    之印章，交付陳昇華變賣折抵房租，因認被告亦涉犯侵占罪
    嫌。惟查：被告係先後以其珠寶公司欲向台北市政府競標珠
    寶，需提供相當之擔保品供臨時擔保之用及以要週轉供臨時
    擔保之用，保證不會出售，事畢即歸還為由之欺瞞詐術手段
    ，致告訴人陷於錯誤，向告訴人詐借得其所有如附表一、二
    之台鳳公司股票，而隨即偽造轉讓同意書分別向不知情之楊
    宗麗借款及交付房東陳昇華抵付租金，已如前述，被告以詐
    術手段向告訴人取得台鳳公司股票之行為，應係構成修正前
    刑法第三百三十九條第一項之詐欺罪，因侵占與詐欺，俱以
    不法手段占有領得財物，其客觀構成要件之主要事實雷同，
    二罪復同以為自己或第三人不法之所有意圖為主觀要件，同
    以他人之財物為客體，同為侵害財產法益之犯罪，罪質尚無
    差異，其侵害性行為之內容雷同，犯罪構成要件亦具共通性
    （即共同概念），應認為具有同一性，屬基本事實同一之範
    圍，將起訴書所引刑法第三百三十五條第一項侵占罪法條，
    變更為同法第三百三十九條第一項，論以詐欺罪。
六、原審以被告事證明確，予以論罪科刑，固非無見。惟查，(一)
    犯罪事實二，向告訴人詐欺取得附表一所示之台鳳公司股票
    ，及偽造告訴人名義出具之借據兼授權書，行使交付予楊宗
    麗，及由不知情之馮沛盜蓋告訴人印章於股票轉讓過戶申請
    及股票背面，再提出行使出售，被告與乙○○就上述犯行，
    有犯意聯絡與行為分擔，為共同正犯，已詳如前述，原審判
    決認係被告自行為詐欺及行使偽造私文書犯行，即有未洽。
    (二)被告交付予楊宗麗之借據兼授權書，其上有被告偽以告訴
    人代理人名義所代簽告訴人之姓名一枚，已據證人馮沛證明
    在卷（原審卷第二六二頁），屬偽造之署押，原審未依刑法
    第二百十九條諭知沒收，亦有未洽。被告上訴否認犯行雖無
    理由，惟原判決既有上述可議之處，應由本院撤銷改判。爰
    審酌被告之素行、為資金週轉致犯本件詐欺及行使偽造私文
    書犯行、犯罪所得四百九十一萬九千五百元、二萬二千六百
    九十四股台鳳公司股票、事後賠償告訴人二萬股股票及犯罪
    後始終否認犯行等一切情狀，量處被告有期徒刑一年六月，
    被告偽以告訴人代理人之名義，出具借據兼授權書，所代簽
    告訴人之姓名一枚，屬偽造之署押，在無其他證據證明該借
    據兼授權書滅失前，依刑法第二百十九條宣告沒收；被告及
    共犯乙○○盜用「丙○○」之印章及其使馮沛所蓋用之授權
    書，過戶轉讓聲請書為供犯罪所用之物，非被告所有之物，
    又如附表一、二所示盜蓋之印文，並非偽造印章之印文，均
    不另為沒收之諭知。至被告行為後，中華民國九十六年罪犯
    減刑條例於九十六年七月四日經總統公布，並於同年月十六
    日施行；被告雖係於九十六年四月二十四日以前犯罪，惟被
    告因逃匿，於九十六年六月二十八日經本院發布通緝，於九
    十六年十月三十一日經緝獲到案，有通緝書、台北市政府警
    察局通緝案件移送書、撤銷通緝書可憑，其係於該減刑條例
    施行前通緝，未於九十六年十二月三十一日以前自動歸案接
    受裁判，依該減刑條例第五條規定，不予減刑。
據上論斷，應依刑事訴訟法第三百六十九條第一項前段、第三百
六十四條、第二百九十九條第一項前段、第三百條、修正刑法第
二條第一項前段、第二百十六條、第二百十條、第二百十九條、
修正前刑法第二十八條、第三百三十九條第一項、第五十六條、
第五十五條、罰金罰鍰提高標準條例第一條前段，判決如主文。
本案經檢察官劉異海到庭執行職務。
中    華    民    國    98    年    3     月    19    日
                刑事第十三庭  審判長法  官  曾德水
                                    法  官  趙文卿
                                    法  官  林婷立
以上正本證明與原本無異。
如不服本判決，應於收受送達後10日內向本院提出上訴書狀，其
未敘述上訴之理由者並得於提起上訴後10日內向本院補提理由書
（均須按他造當事人之人數附繕本）「切勿逕送上級法院」。
                                    書記官  王增華
中    華    民    國    98    年    3     月    24    日
附錄：本案論罪科刑法條全文
刑法第二百十六條：
行使第二百十條至第二百十五條之文書者，依偽造、變造文書或
登載不實事項或使，登載不實事項之規定處斷。
刑法第二百十條：
偽造、變造私文書，足以生損害於公眾或他人者，處五年以下有
期徒刑。
刑法第三百三十九條第一項：
意圖為自己或第三人不法之所有，以詐術使人將本人或第三人之
物交付者，處五年以下有期徒刑、拘役或併科一千元以下罰金。
附表一：八十六年八月下旬（二十九日以前）丙○○交付被告之
        十六張台鳳公司股票
八十六年八月二十九日賣掉部分
 ┌──┬──────────────────┐
 │項次│          編   號                   │
 ├──┼──────────────────┤
 │ 一 │ 00000  00  000000  0 │
 ├──┼──────────────────┤
 │ 二 │ 00000  00  000000  0 │
 ├──┼──────────────────┤
 │ 三 │ 00000  00  000000  0 │
 ├──┼──────────────────┤
 │ 四 │ 00000  00  000000  0 │
 ├──┼──────────────────┤
 │ 五 │ 00000  00  000000  0 │
 ├──┼──────────────────┤
 │ 六 │ 00000  00  000000  0 │
 ├──┼──────────────────┤
 │ 七 │ 00000  00  000000  0 │
 ├──┼──────────────────┤
 │ 八 │ 00000  00  000000  0 │
 ├──┼──────────────────┤
 │ 九 │ 00000  00  000000  0 │
 ├──┼──────────────────┤
 │ 十 │ 00000  00  000000  0 │
 ├──┼──────────────────┤
 │十一│ 00000  00  000000  0 │
 ├──┼──────────────────┤
 │十二│ 00000  00  000000  0 │
 └──┴──────────────────┘
八十六年十月一日賣掉部分
 ┌──┬────────────────────┐
 │項次│               編號                     │
 ├──┼────────────────────┤
 │一  │ 00000  00ＮＸ  000000  0 │
 ├──┼────────────────────┤
 │二  │ 00000  00ＮＸ  000000  0 │
 ├──┼────────────────────┤
 │三  │ 00000  00ＮＸ  000000  0 │
 ├──┼────────────────────┤
 │四  │ 00000  00ＮＸ  000000  0 │
 └──┴────────────────────┘
附表二：八十六年九月十日丙○○交付被告之八張台鳳公司股票
 ┌──┬────────────────────┐
 │項次│               編號                     │
 ├──┼────────────────────┤
 │一  │ 一二○六  八四ＮＤ  000000  0   │
 ├──┼────────────────────┤
 │二  │ 一二○六  八五ＮＤ  000000  0   │
 ├──┼────────────────────┤
 │三  │ 一二○六  八四ＮＤ  000000  0   │
 ├──┼────────────────────┤
 │四  │ 一二○六  八三ＮＤ  000000  0   │
 ├──┼────────────────────┤
 │五  │ 一二○六  八五ＮＤ  000000  0   │
 ├──┼────────────────────┤
 │六  │ 一二○六  八三ＮＤ  000000  0   │
 ├──┼────────────────────┤
 │七  │ 一二○六  八四ＮＸ  000000  0   │
 ├──┼────────────────────┤
 │八  │ 一二○六  八五ＮＸ  000000  0   │
 └──┴────────────────────┘


司法院資訊處製作；財團法人民間司法改革基金會備份。
